臺灣臺中地方法院交通事件裁定　　　 　96年度交聲字第384號
原處分機關　交通部公路總局臺中區監理所臺中市監理站
異　議　人　甲○○
即受處分人
上列受處分人因違反道路交通管理處罰條例案件，對於交通部公
路總局臺中區監理所臺中市監理站九十六年四月十四日所為之處
分（裁監稽違字第裁六一─ＧＤ0000000號裁決書），聲
明異議，本院裁定如下：
    主  文
原處分撤銷。
甲○○汽車駕駛人，駕駛汽車經測試檢定有酒精濃度超過規定標
準，壹年內禁止考領普通重型機器腳踏車駕駛執照。
罰鍰新臺幣肆萬伍仟元部分，不罰。
    理  由
壹、原處分旨略以：異議人即受處分人甲○○於民國九十六年二
    月九日二十三時十八分許，駕駛車牌號碼：ＰＷ六－三一七
    號重型機車，在臺中市○○路與林森路口處，因「汽車駕駛
    人酒精濃度超過規定標準○點五五ＭＧ／Ｌ以上」違規，遂
    依道路交通管理處罰條例第三十五條第一項第一款規定，對
    受處分人裁處罰鍰新臺幣（下同）四萬五千元，並吊扣駕駛
    執照十二個月。
貳、異議意旨略以：異議人酒醉駕駛之行為業經臺灣臺中地方法
    院檢察署檢察官為緩起訴處分，並已向國庫繳納五萬元，監
    理機關仍要裁罰四萬五千元罰鍰及吊扣駕照一年，依一事不
    二罰之規定，行政機關即不得依行政法上義務規定再次裁處
    ，爰依法聲明異議等語。
參、經查：
一、罰鍰四萬五千元部分:
（一）本件涉及之法律：
　１、相關法律之規定：按汽車駕駛人，駕駛汽車經測試檢定有
  　　酒精濃度超過規定標準者，處一萬五千元以上六萬元以下
    　罰鍰，並當場移置保管其車輛及吊扣其駕駛執照一年；汽
      車駕駛人有飲用酒類後其吐氣所含酒精濃度超過每公升○
      點二五毫克以上者，不得駕車；汽車駕駛人，因違反本條
      例及道路交通安全規則之規定，受吊扣或吊銷駕駛執照處
      分時，吊扣或吊銷其持有各級車類之駕駛執照。道路交通
      管理處罰條例第三十五條第一項第一款、第六十八條、道
      路交通安全規則第一百十四條第二款與違反道路交通管理
      事件統一裁罰標準表分別定有明文。次按「違反行政法上
      義務而受罰鍰、沒入或其他種類行政法罰之處罰時，適用
      本法。但其他法律有特別規定，從其規定」；「本法所稱
      其他種類行政罰，指下列裁罰性之不利處分：一、限制或
      禁止行為之處分：‧‧‧吊扣證照‧‧‧」；「一行為同
      時觸犯刑事法律及違反行政法上義務規定者，依刑事法律
      處罰之。但其行為應處以其他種類行政罰或得沒入之物而
      未經法院宣告沒收者，亦得裁處。前項行為如經不起訴處
      分或為無罪、免訴、不受理、不付審理之裁判確定者，得
      依違反行政法上義務規定裁處之」；「本法自公布後一年
      施行」，九十四年二月五日總統公布之行政罰法第一條、
      第二條第一項、第二十六條及第四十六條分別定有明文，
      而行政罰法業已於九十五年二月五日生效施行。
　２、緩起訴處分有行政罰法一事不二罰規定之適用：
    (1)刑罰與行政罰間有無一事不二罰之必要及其範圍，為立法
      者之形成自由，普通法院並無審查之權：按廣義的「一行
      為不二罰原則」，即是否禁止就同一違法行為同時或先後
      為刑罰與秩序罰之處罰，應認屬立法者之形成自由，而行
      政罰法第二十六條之立法理由認：「一行為同時觸犯刑事
      法律及違反行政法上義務規定時，由於刑罰與行政罰同屬
      對不法行為之制裁，而刑罰之懲罰作用較強，故依刑事法
      律處罰，即足資警惕時，實無為一事二罰再處行政罰之必
      要。且刑事法律處罰，由法院依法定程序為之，較符合正
      當法律程序，應予優先適用。但罰鍰以外之沒入或其他種
      類行政罰，因兼具維護公共秩序之作用，為達行政目的，
      行政機關仍得『併與裁處』」。
    (2)緩起訴處分為廣義刑事處分，與不起訴處分不同，僅於救
      濟程序、緩起訴期滿未經撤銷後之效力相同：按緩起訴係
      屬「暫緩起訴之處分」，本質上與緩刑宣告有類似之性質
      ，均為國家對犯人刑事處分之一種，亦即為保障被訴追者
      之人權，並減輕法院之負擔，所為之一種刑事處遇方式，
      並例外的委由檢察官裁量行使。而行政罰法第二十六條第
      二項所稱「不起訴處分」後得依違反行政法上義務規定裁
      處之規定，乃例外得裁處行政秩序罰之補充規定，參諸該
      條文係將「不起訴處分」、「無罪」、「免訴」、「不受
      理」、「不付審理」等不能證明刑事被告犯罪或未曾使其
      實際接受刑罰之情形逐一臚列，顯然與該條第一項所指發
      生處罰競合之前提要件尚有未合，故有第二項仍依違反行
      政法上義務規定裁處之必要。從而暫緩起訴之緩起訴處分
      既與不起訴處分不同，立法者亦未於行政罰法第二十六條
      第二項將緩起訴處分列舉其中，自不能將條文中「不起訴
      處分」之範圍，擴及於性質顯不相同之「緩起訴處分」。
    (3)綜上所述，立法者既僅於不起訴處分等認有「一事不二罰
      」例外之適用，而緩起訴處分與不起訴處分性質不同，緩
      起訴處分自無適用該例外規定之餘地。且亦非得以具體個
      案中比較當事人實質上是否影響其財產權利（緩起訴可能
      係無負擔之緩起訴，而緩刑亦可能無負擔，惟均不影響其
      刑事處分之性質），或其影響當事人財產權利之輕重比較
      ，憑為有無前揭行政罰法「一事不二罰」規定適用之標準
      。
（二）異議人於九十六年二月九日二十三時十八分許，駕駛車牌
      號碼：ＰＷ六－三一七號重型機車，在臺中市○○路與林
      森路口處，因「酒後駕車酒精濃超過標準值（測定值○點
      五八ＭＧ／Ｌ）」違規，為警以其違反道路交通管理處罰
      條例第三十五條第一項第一款規定，以中市警交字第ＧＤ
      0000000號舉發違反道路交通管理事件通知單當場
      開單告發等事實，為異議人所自承，且有舉發違反道路交
      通管理事件通知單影本一紙在卷可憑。惟異議人就前揭違
      規事實既經檢察官為緩起訴處分，此有臺灣臺中地方法院
      檢察署檢察官執行緩起訴處分命令通知書一紙在卷可按，
      依前揭說明，以本質上較重之刑事處遇即緩起訴處分為已
      足，自無重複處罰行政罰之必要。原處分就此未予詳查，
      據予裁罰，尚有未洽。本件異議人此部分之異議為有理由
      ，原處分此部分自應予撤銷，並諭知不罰。
二、吊扣駕照十二個月部分:
（一）按法官依據法律獨立審判，憲法第八十條載有明文。各機
      關依其職掌就有關法規為釋示之行政命令，法官於審判案
      件時，固可予以引用，但仍得依據法律，表示適當之不同
      見解，並不受其拘束（司法院大法官會議釋字第一三七號
      、二一六號解釋意旨參照）。交通部九十四年九月十五日
      交路字第○九四○九四○五一四三三號函釋固認為領有駕
      駛執照之駕駛人，於無照駕駛不同級之車輛違反道路交通
      管理處罰條例第三十五條，應處以罰鍰及吊扣駕駛執照時
      ，仍可吊扣其所持有之其他駕駛執照，惟依首揭說明，本
      院並不受其拘束，合先敘明。
（二）次按汽車駕駛人，駕駛汽車經測試檢定酒精濃度超過規定
      標準者，‧‧‧吊扣其駕駛執照一年，道路交通管理處罰
      條例第三十五第一項第一款定有明文。再按道路交通管理
      處罰條例第六十八條業於九十四年十二月十四日修正，並
      自九十五年三月一日施行，修正前之道路交通管理處罰條
      例第六十八條規定：「汽車駕駛人，因違反本條例及道路
      交通安全規則之規定，受【吊扣或】吊銷駕駛執照處分時
      ，【吊扣或】吊銷其持有各級車類之駕駛執照。」而修正
      後之道路交通管理處罰條例第六十八條規定：「汽車駕駛
      人，因違反本條例及道路交通安全規則之規定，受吊銷駕
      駛執照處分時，吊銷其持有各級車類之駕駛執照。」查該
      條文修正前，其原提案修正條文為：「汽、機車駕駛人，
      因違反本條例及道路交通安全規則之規定，受【吊扣或吊
      銷】駕駛執照處分時，【吊扣或吊銷】其違法或違規當時
      所駕駛車輛之駕駛執照。」立法理由略以：「原條文將違
      法或違規駕駛人所持有各級車類之駕駛執照一併吊扣或吊
      銷，失之過酷，影響人民工作及生活甚鉅，爰修正之」等
      語，其最後通過之修正條文，係將道路交通管理處罰條例
      第六十八條原有條文中之【吊扣或】三字刪除，則參照上
      開立法理由及立法經過，依修正後之條文，依上開規定受
      【吊銷駕照】處分者，仍維持吊銷其持有各級車類之駕駛
      執照，至於，受【吊扣駕照】處分者，則僅【吊扣】其違
      法或違規當時所駕駛車輛之駕駛執照，不再吊扣其持有各
      級車類之駕駛執照，此觀之立法理由及立法經過至明（臺
      灣高等法院臺中分院九十六年交抗字第一三六號裁定參照
      ）。足見立法者認為吊扣駕照之處分只需吊扣駕駛人違規
      時所駕駛車類之駕駛執照即可，故刻意刪除一併吊扣駕駛
      人持有所有車類之駕駛執照之規定。另按道路交通管理處
      罰條例第六十七條第六項明文規定：「汽車駕駛人違反本
      條例規定，應受吊扣駕駛執照處分，於汽車駕駛人係無駕
      駛執照駕車者，在所規定最長吊扣期間內，不得考領駕駛
      執照。」，是本條例就無駕駛執照者應受吊扣駕駛執照處
      分之情形，已設有處理之方式，自不得因違規人並無駕駛
      執照即任意吊扣其他種類車輛之駕照。故本條例第三十五
      條規定所需吊扣之駕照，應係指酒精濃度超過規定標準駕
      駛遭查獲時所駕駛車輛之駕照，而不得將遭查獲人所持有
      各級車輛之駕照均予吊扣，本件異議人酒後駕駛重型機車
      ，然其並無重型機車駕照，原處分機關裁處吊扣駕照，已
      與法律意旨有違，況本件異議人係無重型機車駕照而騎乘
      重型機車，依前揭說明，只需依法禁止其在此期間內考領
      重型機車駕照，即可達成原本預定之法律效果，依前揭說
      明，原處分機關吊扣異議人汽車駕照自與法不合。
（三）綜上所述，異議人此部份異議雖無理由，惟原處分機關為
      此吊扣汽車駕照之處分已有違誤，自應由本院予以撤銷，
      並自為裁定如主文。
肆、據上論斷，應依道路交通管理處罰條例第八十七條第二項，
    道路交通案件處理辦法第二十條前段，裁定如主文。
中　　華　　民　　國　　96　　年　　7 　　月　　4 　　日
                  交通法庭  法　官  郭書豪
以上正本證明與原本無異。
如不服本裁定，應於送達後五日內，向本院提出抗告狀。
中　　華　　民　　國　　96　　年　　7 　　月　　4 　　日
                            書記官  陳美虹
